【裁判字號】    88,上訴,3779
【裁判日期】    890315
【裁判案由】    偽造文書等
【裁判全文】
臺灣高等法院刑事判決                          八十八年度上訴字第三七七九號
    上  訴  人
    即  被  告  丙○○
右上訴人因偽造文書等案件，不服臺灣桃園地方法院八十六年度訴字第一七四一號，
中華民國八十八年八月六日第一審判決（起訴案號：臺灣桃園地方法院檢察署八十六
年度偵字第四八六九號）提起上訴，本院判決如左：
    主  文
原判決撤銷。
丙○○行使偽造私文書，足以生損害於他人，處有期徒刑肆月。
    事  實
一、丙○○於民國八十五年間因竊佔案，經法院判處有期徒刑肆月，緩刑三年確定，
    猶未悛悔，原係桃園縣九龍國際同濟會（下稱同濟會，起訴書誤為同際會）創會
    會長，嗣因任期屆滿改選，由第二屆會長丁○○接掌，嗣因會務交接，丙○○與
    丁○○於理監事聯席會議中發生口角，丁○○並於八十六年一月二十五日，在同
    濟會第二屆第五次理監事聯席會會議表決通過將丙○○開除會籍，丙○○基於自
    衛與自辯之動機，竟於八十五年一月二十八日，在桃園縣八德市○○路○段八三
    巷二一弄三二號同濟會會館，委由不知情之成年打字員，繕打其所擬具批評丁○
    ○之信函，並影印五十份。丙○○旋接續盜蓋未繳還同濟會之印章於前開影本上
    ，偽造桃園縣九龍國際同濟會（八六）龍濟文字第號（號碼空白）函文之私文書
    ，並郵寄其他同濟會會員而行使，足以生損害於同濟會及丁○○。
二、案經被害人丁○○訴請台灣桃園地方法院檢察署檢察官偵查起訴。
    理  由
一、右揭事實業據上訴人即被告丙○○坦承不諱，惟辯稱該函之制作人係丙○○本人
    ，而非以會長名義發文，無礙公共信用，自無損害偽造文書罪所保護之法益；且
    係一時不察，誤用同濟會之印章云云，惟查其事已據告訴人丁○○指訴歷歷，且
    有偽造桃園縣九龍國際同濟會（八六）龍濟文字第號（號碼空白）函一件附卷可
    稽。被告會長職務既已卸任，即屬無權使用同濟會之大印，猶盜用該印於上開函
    文影本正面，即屬偽造私文書；且用印五十份，顯無用錯印章，致未發覺可能。
    被告所辯，要無可採。
二、核被告所為，係犯刑法第二百十六條、第二百十條之行使偽造私文書罪。被告利
    用不知情之成年打字員繕打前開函文，為間接正犯。被告盜用同濟會之印章，乃
 偽造文書之部分行為，又偽造文書之低度行為復為行使之高度行為所吸收，均不
    另論罪。被告接續在五十份函文影本上盜蓋同濟會印章，同時偽造五十份同濟會
    函文，再一次郵寄他人而行使，應論以一個行使偽造私文書行為。
三、原審予以論罪科刑，固非無見。惟查原判決認被告另牽連犯加重誹謗罪，即有未
    洽，理由詳如後述。爰審酌被告曾因竊佔罪判處有期徒肆月，緩刑三年之素行，
    被告雖偽造同濟會名義之函行文，但其同時併用會長丙○○之印章，因同濟會均
    知其係已卸任之創會會長，不致誤認係當時現任會長丁○○以該會名義發文，及
    被告事後未能與告訴人達成民事和解等一切情狀，量處如主文所示之刑，以資懲
    儆。
四、公訴人另以：被告前開函文中用文字指述丁○○：（一）會內之年度工作計劃未
    確實貫徹執行。（二）做事一意孤行，不易採納別人的意見，造成會議人員流失
    。（三）有關會員全体人數常年會費之繳費清單沒有確實做明細。．．．．．．
    等十項不實事項，足以生損害於同濟會及告訴人之名譽，因認被告另涉犯刑法第
    三百十條第二項加重誹謗罪嫌等情。被告堅決否認其有誹謗故意，辯稱乃係基於
    愛護同濟會之善意，就會務執行等事項為適當之評論，且係因告訴人罵伊三字經
    ，並稱被告係遭八德同濟會踢出來的，告訴人復違反同濟會之規定，開除創會會
    長即被告之會籍，被告係出於自衛自辯而發函等語。經查：告訴人於本院訊問時
    指稱：「（上開二次會你有罵他三字經嗎？）沒有。」、「（你與被告間有何問
    題？）．．．．．．帳冊到現在都沒交接。」、「（開會時有與被告發生衝突？
    ）只是理監事要他交接財物，他不交接並將桌上萬國旗、議事鐘摔壞了。」等語
    （見本院卷八十九年元月二十四日筆錄），證人戊○○於本院訊問時證稱：「（
    你們有聽過告訴人罵被告？）我有聽過二次，我不會學。告訴人與被告間有心結
    ，告訴人開會時起來指著被告罵，我有二次會議中聽過，確實日期我記不太清楚
    ，因每月都有開會。」等語（見本院卷八十九年元月二十四日筆錄），證人乙○
    ○於本院訊問時證稱：「（他們二人為何爭吵？）因第二屆會長對創會會長不禮
    貌，我與被告原在八德同濟會，他出來創立九龍同濟會，我們一起幫他，做為創
    會會員，但丁○○在會議上說被告是被八德同濟會踢出來的，這是相當嚴重的污
    辱。」、「（丁○○有罵被告三字經嗎？）這部分我沒有聽到，因他們吵架我就
   離席了，且我覺的這是違反社團倫理，所以以後我也不參加了。」等語（見本院
    卷八十九年二月廿一日筆錄），證人甲○○於本院訊問時證稱：「（因何而吵架
    ？）我與雙方都有來往，之前他們是為交接問題，被告認為已交接，告訴人認為
    移交不完整。」、「（你有無繼續參加？）我共加入一屆，因社團吵吵鬧鬧不是
    好現象。」等語（見本院卷八十九年二月廿一日筆錄），足證被告與告訴人因會
    務交接發生爭執，告訴人究有無罵被告三字經，指證固有不同，惟被告與告訴人
    確曾於會議中口角，被告並遭該會第二屆第五次理監事聯席會會議表決通過將其
    開除會籍，是被告基於自衛與自辯之動機，並就所認為會務推展不當之處，即對
    於可受公評之事，為適當之評論，而善意發函指摘如附件該函所示內容，合於刑
    法第三百十一條第一款第三款之規定，其行為不罰。惟因公訴人認此部分與前開
    有罪部分，有裁判上一罪之牽連犯關係，爰不另為無罪之諭知。
據上論斷，應依刑事訴訟法第三百六十九條第一項前段、第三百六十四條、第二百九
十九條第一項前段，刑法第二百十六條、第二百十條，判決如主文。
本案經檢察官張啟彬到庭執行職務。
中      華      民      國八十九   年      三      月     十五     日
                              臺灣高等法院刑事第二十四庭
                                  審判長法  官  陳  貽  男
                                        法  官  李  世  貴
                                        法  官  聶  齊  桓
右正本證明與原本無異。
如不服本判決應於收受送達後十日內向本院提出上訴書狀，其未敘述上訴之理由者並
得於提起上訴後十日內向本院補提理由書（均須按他造當事人之人數附繕本）。
                                        書記官  于      誠
中      華      民      國     八十九   年      三      月     二十     日
附錄：本判決論罪科刑法條全文
刑法第二百十六條:
行使第二百十條至第二百十五條之文書者，依偽造、變造文書或登載不實事項或使登
載不實事項之規定處斷。
刑法第二百十條:
偽造、變造私文書，足以生損害於公眾或他人者，處五年以下有期徒刑。


司法院資訊處製作；財團法人民間司法改革基金會備份。
